臺灣板橋地方法院民事判決　　　　　　　96年度訴字第1717號
原　　　告　華南商業銀行股份有限公司
法定代理人　丁○○
訴訟代理人　戊○○
被　　　告　丙○○
　　　　　　乙○○
　　　　　　甲○○
上三人共同
訴訟代理人　劉志忠律師
上列當事人間請求塗銷所有權移轉登記等事件，經本院於民國96
年10月1 日言詞辯論終結，判決如下：
    主  文
原告之訴駁回。
訴訟費用由原告負擔。
    事實及理由
一、原告起訴主張：緣被告丙○○為擔保訴外人貿豐行有限公司
    （下稱貿豐行）將來向原告借款之便，乃於民國92年8 月15
    日簽立保證書予原告，內載被告丙○○就訴外人貿豐行對原
    告現在及將來所負之借款等債務，以新台幣（下同）20,000
    ,000 元 之限額內，願負連帶清償責任。嗣訴外人貿豐行陸
    續向原告借款，且於95年8 月2 日經原告寄發催告函予訴外
    人貿豐行及被告丙○○等人，通知渠等有關訴外人貿豐行負
    欠原告之債務已視同全部到期，計尚有本金美金397,099.65
    元及利息等未償，原告乃依授信契約書及保證書之規定，請
    求被告丙○○與訴外人貿豐行等應負連帶清償之責，並已取
    得本院對被告丙○○、訴外人貿豐行有限公司、蘇恒正及董
    小萍所核發之95年度促字第60318 號支付命令，且該支付命
    令業於95年10月16日確定在案。詎被告丙○○不但未向原告
    清償債務，更於95年7 月14日將其所有如附表一所示之不動
    產（下稱系爭不動產）以買賣為原因移轉予其弟即被告乙○○、甲○○所有。為此，原告乃爰依民法第244 條第2 項、
    第4 項之規定，提起本件訴訟等語，並聲明求為判決：(一)被
    告間於95年7 月3 日就系爭不動產所為之買賣行為應予撤銷
    ；(二)被告間就系爭不動產於95年7 月14日以買賣為原因所為
    之所有權移轉登記應予塗銷。
二、被告則以：(一)依民法第244 條第2 項規定，原告需就被告王
    雅慣於行為時明知有損害原告之權利，以及被告乙○○、甲○○於受益時亦明知其情事等要件舉證證明，否則原告之訴
    即非適法。(二)為查，被告丙○○所有系爭不動產之應有部分
    ，係於95年7 月3 日訂約買賣移轉予被告乙○○、甲○○，
    並於同年月14日完成移轉登記。而依原告所陳，被告丙○○
    基於保證人地位所應負之連帶清償責任，係遲於95年8 月2
    日原告寄發催告函後始發生，足證被告丙○○辦理系爭不動
    產所有權移轉登記時，既尚未有清償債務責任，自不可能有
    「明知有損害債權人權利」之情形，且系爭不動產之受讓人
    即被告乙○○、甲○○復與訴外人貿豐行之借款債務毫無關
    連，自當更無從知悉被告丙○○之讓與行為是否有損害原告
    之權利，是原告提起本件訴訟，顯然不符合民法第244 條第
    2 項所規定之要件，自非適法等語，資為抗辯。並聲明求為
    判決：駁回原告之訴。
三、經查：
  (一)原告主張被告丙○○於92年8 月15日與原告簽訂保證書，約
    定就訴外人貿豐行對原告現在及將來所負之債務範圍內以20
    ,000,000 元 為限額，願與主債務人即貿豐行負連帶清償之
    責任；而訴外人貿豐行另於同日與原告簽訂委任開發遠期信
    用狀契約，為便於現在及將來辦理遠期信用狀方式之進口，
    向國外採購物資時，以美金400,000 元為限額，循環開發遠
    期信用狀，並由原告代其墊付款項。嗣訴外人貿豐行於95年
    4 月及5 月間陸續向原告申請墊款，金額共為美金277,471.
    65元。詎訴外人貿豐行於到期後未依約清償，而上開債務業
    獲本院95年度促字第60318 號之支付命令確定。以及被告丙○○於95年7 月3 日將系爭不動產出賣予其弟即被告乙○○
    及甲○○，並於同年月14日辦妥所有權移轉登記等情，業據
    其提出保證書、委任開發遠期信用狀契約、進口到單交易紀
    錄單、本院95年度促字第60318 號支付命令暨確定證明書、
    房屋買賣契約書、土地及建物登記謄本等件為證，並為被告
    所不爭執，可認原告前述主張之事實，堪信為真實。
  (二)惟原告主張被告丙○○於95年7 月14日將系爭不動產移轉予
    其弟即被告乙○○、甲○○所有，係明知其行為有害於原告
    之債權，且為受益人即被告乙○○、甲○○於受益時亦知其
    情事乙節，則為被告所否認，並以前開情詞置辯。按債務人
    所為之有償行為，於行為時明知有損害於債權人之權利者，
    以受益人於受益時亦知其情事者為限，債權人得聲請法院撤
    銷之，民法第244 條第2 項定有明文。次按民法第244 條規
    定所謂債務人害及債權之行為，係指因債務人之行為，致債
    權不能獲得滿足；換言之，因債務人之行為而致積極的減少
    財產，或消極的增加債務，因而使債權陷於清償不能或困難
    或遲延之狀態。又債權人依民法第244 條第2 項規定，撤銷
    債務人所為之有償行為者，祇須具備下列之條件，即：(1)須
    為債務人所為之有償行為。(2)須債務人於行為當時明知有損
    害於債權人。(3)須受益人於受益時亦知有害於債權人。至於
    債務人之有償行為除有特別規定外，無論為債權行為抑為物
    權行為，均非所問。另債務人所有之財產除對於特定債權人
    設有擔保物權外，應為一切債務之總擔保，故債務人明知其
    財產不足清償一切債務，而竟將財產出賣於人，及受益人於
    受益時亦知其情事者，債權人即得依民法第244 條第2 項規
    定，聲請法院撤銷。此項撤銷權之效力，不特及於債權行為
    ，即物權行為亦無例外（最高法院42年度臺上字第323 號及
    48年度台上字第1750號判例參照）。又按當事人主張有利於
    己之事實者，就其事實有舉證之責任，民事訴訟法第277 條
    前段亦定有明文。另民事訴訟如係由原告主張權利者，應先
    由原告負舉證之責，若原告先不能舉證，以證實自己主張之
    事實為真實，則被告就其抗辯事實即令不能舉證，或其所舉
    證據尚有疵累，亦應駁回原告之請求（最高法院17年上字第
    917 號判例意旨參照）。再者，主張法律關係存在之當事人
    ，須就該法律關係發生所須具備之特別要件，負舉證責任。
    又事實為法律關係發生之特別要件者，在消極確認之訴，固
    應由被告就其存在負舉證之責任，惟在其他之訴，則應由原
    告就其存在負舉證之責任。民法第244 條第2 項之撤銷權，
    以債務人於行為時以及受益人於受益時均知有損害於債權人
    之事實，為其發生之特別要件，自應由主張此項撤銷權存在
    之原告就上開事實之存在負舉證之責任。本件被告間就系爭
    不動產係訂立買賣契約，核屬有償行為，參照上開說明，就
    行使撤銷權所需具備之「債務人於行為時以及受益人於受益
    時均知有害於債權人」要件，自應由原告負舉證責任。
  (三)原告主張被告丙○○於行為時以及被告乙○○、甲○○於受
    益時均知有害於債權人云云，無非係以被告丙○○與訴外人
    貿豐行之負責人蘇恆正為夫妻，且自91年10月28日起，即共
    同居住於台北縣新莊市○○路188 巷8 弄5 號13樓之18，故
    被告丙○○對於訴外人貿豐行之保證債務逾期之發生時間應
    早已知悉以及被告乙○○、甲○○2 人係被告丙○○之手足
    ，關係甚為密切，對彼此應有相當之了解，可見被告乙○○
    、甲○○2 人於受益時，應係了解該行為之目地即是為了躲
    避原告向被告丙○○求償，始將系爭不動產移轉於渠等2 人
    名下為據。然親兄弟姐妹於各自成家後保有各自獨立經濟況
    而互不相涉者，應屬當今社會之常態，且縱感情甚篤，相互
    間亦不必然知悉對方之財務狀況，故實無法僅以被告丙○○
    與被告乙○○、甲○○間係屬姐弟關係，即推論被告乙○○
    、甲○○於受益時必知有害於原告之債權。更何況，被告丙○○係於95年7 月3 日將系爭不動產出賣予被告乙○○、甲○○，並於同年月14日移轉登記完竣，而斯時依原告所自承
    ，訴外人貿豐行對原告之債務尚未有逾期清償之情形，係遲
    自95 年8月2 日，原告始因訴外人貿豐行之另名保證人董小
    萍有積欠原告債務未按期履行之情形，原告才依授信約定條
    款之約定，於95年8 月2 日通知訴外人貿豐行及被告丙○○
    等人，喪失期限利益，訴外人貿豐行之所有債務視為全部到
    期，應立即清償（見本院卷第88頁），且於95年9 月7 日甫
    獲本院核發之95年度促字第60318 號支付命令等情，亦有原
    告提出之積穗分行催告函、上開支付命令暨確定證明書等影
    本各1 份附卷可憑，尤難認被告丙○○係明知害及原告之債
    權而出賣系爭不動產，遑論未參與和原告間借貸情事之被告
    乙○○、甲○○自當更無從知悉此情。至於原告另舉被告丙○○於95年7 月19日，又將其名下之他筆房地予以出賣，欲
    藉此證明被告等均屬明知云云。惟姑不論該他筆房地既為被
    告丙○○所有，則其本有自由處分財產之權利，況且被告丙○○所以處分該筆財產之詳細原因尚屬不明，自難僅因處分
    之時間與本件相近，即謂被告均屬明知。至於原告又稱被告
    丙○○將其就系爭不動產之原有應有部分1/3 分別移轉予被
    告乙○○、甲○○各1/6 ，因其買賣方式顯不合理，足見係
    為規避原告之債權所為云云。然由原告所檢附之土地暨建物
    登記謄本以及本院依職權向臺北縣新莊地政事務所函調有關
    本件買賣移轉登記資料卷宗觀之，被告乙○○、甲○○本即
    為系爭不動產之分別共有人，應有部分各為1/3 。依此，於
    被告丙○○欲處分系爭不動產之應有部分1/3 時，被告乙○○、甲○○基於為避免與他人共有易發生糾葛，且為求彼此
    間之權利均等，而同意各買受系爭不動產權利之一半，以及
    被告丙○○因考量手足之情，不欲造成被告乙○○、甲○○
    之不便與困擾，乃同意分別出售系爭不動產權利之一半予渠
    等2 人，亦無悖於常情，是原告上揭主張，應認同屬無據。
    此外，原告並未舉出其他確切證據以實其說，則原告主張被
    告間於行為時均已明知該買賣行為有害及原告債權云云，即
    屬無從採信。準此，被告間於95年7 月3 日就系爭不動產所
    為之買賣債權行為，核與民法第244 條第2 項所規定有償詐
    害行為之主觀要件係屬不符，自難依上開規定予以撤銷。則
    原告請求撤銷被告間就系爭不動產所為之買賣債權行為，並
    塗銷以被告乙○○、甲○○為登記名義人所為之不動產所有
    權移轉登記，自屬於法無據。
四、從而，原告依據民法第244 條第2 項、第4 項規定，請求撤
    銷被告間於95年7 月3 日就系爭不動產所為之買賣債權行為
    ，及塗銷95年7 月14日就系爭不動產所為之所有權移轉登記
    ，均為無理由，應予駁回。
五、本件事證已臻明確，兩造所為之其他主張、陳述並所提之證
    據，經審酌後，認均與本件之結論無影響，不再一一論述，
    附此敘明。
六、結論：本件原告之訴為無理由，依民事訴訟法第78條，判決
    如主文。
中　　華　　民　　國　　96　　年　　10　　月　　15　　日
                  民事第一庭法　官　黃若美
以上正本係照原本作成
如對本判決上訴，須於判決送達後20日內向本院提出上訴狀
中　　華　　民　　國　　96　　年　　10　　月　　15　　日
                            書記官　洪惠玲
